臺灣屏東地方法院民事判決
111年度潮簡字第434號
原      告  柯吳貴英
訴訟代理人  林朋助律師
被      告  柯萬成  
            柯金龍  
共同
訴訟代理人  蔡逸軒律師
上列當事人間請求拆屋還地事件，本院於民國111年10月4日言詞
辯論終結，判決如下：
　　主  文
一、被告柯萬成應將坐落屏東縣○○鎮○○○段0000○0000地號土地上
    ，如附圖編號A、B之地上物予以拆除，並將占用土地返還原
    告。
二、原告其餘之訴駁回。
三、訴訟費用由被告柯萬成負擔二分之一，其餘由原告負擔。
四、本判決第一項得假執行。但被告柯萬成如以新臺幣陸拾萬柒
    仟零貳元為原告預供擔保後，得免為假執行。
    事實及理由
壹、程序部分：
    按不合於前二項規定之訴訟，得以當事人之合意，適用簡易
    程序，其合意應以文書證之。不合於第1項及第2項之訴訟，
    法院適用簡易程序，當事人不抗辯而為本案之言詞辯論者，
    視為已有前項之合意。民事訴訟法第427條第3項、第4項已
    明文。本件原告請求之訴訟標的價額，雖非民事訴訟法第42
    7條第1項、第2項所定適用簡易程序事件，惟兩造均逕為本
    案之言詞辯論，視為有適用簡易程序之合意，合先敘明。
貳、實體部分：
一、原告主張：原告為坐落屏東縣○○鎮○○○段0000○0000地號土地
    (下合稱系爭土地)共有人(應有部分1/3)，被告柯萬成未經
    同意擅自在系爭土地興建如附圖編號A、B所示地上物(下合
    稱系爭地上物)，並由其與兒子被告柯金龍家人共同使用。
    爰依民法第767條第1項、第821條為請求，並聲明：㈠被告柯
    萬成應將系爭地上物拆除；被告應將前開土地返還原告及其
    他共有人。㈡願供擔保，請准宣告假執行。
二、被告則以：
  ㈠系爭土地重測前乃恆春鎮大樹房段468、468-2地號土地(下稱
    重測前468、468-2地號土地)，後者係分割自前者，於民國8
    年，原為訴外人柯烏定所有，其於次年將系爭土地移轉訴外
    人即被告柯萬成之父柯憨、訴外人即柯憨之兄弟柯金春，而
    系爭土地上門牌號碼屏東縣○○鎮○○路000號未辦保存登記房
    屋(下稱系爭房屋)，為柯憨所建，並於35年10月1日設立戶
    籍登記，系爭土地幾經轉手為國有，柯憨及其子即被告柯萬
    成(40年11月5日出生)仍居住在系爭房屋，因政府實施公地
    放領，柯憨僅在系爭土地農作、販售營生，無力承租土地，
    訴外人即好友柯清泉提議由其承租系爭土地，並補貼柯憨金
    錢，柯憨亦同意。柯清泉於56年12月25日以自己名義申請，
    並於57年8月20日繳畢地價而辦理系爭土地所有權登記，柯
    憨、柯清泉成立未定期間之使用借貸關係(下稱系爭使用借
    貸關係)，讓柯憨、被告柯萬成仍居住在系爭土地。柯憨於5
    8年間過世，系爭房屋則由被告柯萬成所繼承，附圖編號B之
    水泥地則係被告柯萬成所建。柯清泉基於照顧被告柯萬成之
    情誼，交代訴外人即其子、原告之配偶柯鳳和，應讓被告柯
    萬成、家人無償使用系爭土地，不得追討。嗣柯清泉死後，
    由柯鳳和、訴外人柯鳳忠、柯榮君、柯蒼明於63年5月13日
    就系爭土地辦理繼承登記，柯鳳和另於81年9月14日將系爭
    土地應有部分所有權移轉登記至原告名下。
  ㈡兩造、柯鳳和等人曾與109年清明節前後，就系爭土地召開協
    調會議(下稱會議)，柯鳳和陳明被告依系爭使用借貸關係而
    無償使用系爭土地之緣由。準此，柯清泉死後，仍由柯鳳和
    繼承系爭使用借貸關係，依最高法院87年度台上字第2095號
    判決，被告應至未繼續居住系爭房屋或系爭房屋不堪使用時
    ，返還期限始屆至。另原告受讓系爭土地時，亦知悉系爭使
    用借貸關係，依最高法院96年度台上字第1526號判決，原告
    行使物上請求權違反誠信原則。至系爭房屋57、66稅籍資料
    所載構造別雖有出入，是因系爭房屋漏水加蓋鐵皮空間增建
    約100多平方公尺，仍保有原先結構，並非重建等語，資為
    抗辯，並聲明：原告之訴駁回。
三、經查，下列各節，有土地登記謄本、地籍異動索引、土地登
    記舊簿、戶籍謄本、戶籍資料、附圖等件可稽(本院卷第22-
    47、49、53-57、123-126頁），並經本院勘驗現場無訛，有
    勘驗筆錄、照片可佐(本院卷第123-126頁)，且為兩造所不
    爭執，堪信為真實：
  ㈠原告為柯鳳和之配偶，柯清泉則係柯鳳和之父，於57年8月20
    日登記為系爭土地所有人，嗣於62年7月3日死亡。
  ㈡嗣柯清泉死後，由柯鳳和、柯鳳忠、柯榮君、柯蒼明於63年5
    月13日就系爭土地辦理繼承登記，柯鳳和另於81年9月14日
    系爭土地應有部分所有權移轉登記至原告名下，原告現為系
    爭土地共有人(應有部分1/3)。
  ㈢被告柯萬成於40年11月5日出生，為系爭土地上如附圖編號A
    、B之系爭地上物所有人，與其子被告柯金龍居住在未辦保
    存登記之系爭房屋；柯憨為柯烏定之子、被告柯萬成之父，
    於58年死亡。
四、得心證之理由：
    原告主張共有系爭土地遭被告柯萬成之系爭地上物無權占用
    ，為被告所否認，並以前詞置辯，是本院應審酌者厥為：㈠
    系爭使用借貸關係是否存在?如有，借貸目的是否使用完畢?
    ㈡原告得否請求被告拆除系爭地上物及返還占用土地?茲分述
    如下：
  ㈠系爭使用借貸關係及借貸目的是否使用完畢：
  ⒈按稱使用借貸者，謂當事人一方以物交付他方，而約定他方
    於無償使用後返還其物之契約。借用人應於契約所定期限屆
    滿時，返還借用物；未定期限者，應於依借貸之目的使用完
    畢時返還之。但經過相當時期，可推定借用人已使用完畢者
    ，貸與人亦得為返還之請求。民法第464條第1項、第470條
    第1項已明文。次按以無權占有為原因，請求返還所有物之
    訴，被告對原告就其物有所有權存在之事實無爭執，而僅以
    非無權占有為抗辯者，原告於被告無權占有之事實，無舉證
    責任。被告應就其取得占有係有正當權源之事實證明之，如
    不能證明，則應認原告之請求為有理由（最高法院92年度台
    上字第312號判決意旨參照）。
  ⒉原告乃系爭土地共有人，為被告所不爭，則被告須就系爭地
    上物屬有權占有為舉證。又被告主張存有系爭使用借貸關係
    等節，則為原告所否認，並稱：柯清泉於57年取得系爭土地
    ，縱其同意將系爭土地供被告使用，僅止於原先居住17平方
    公尺之房屋，系爭房屋與原先房屋面積、材質、形狀均有異
    ，乃被告柯萬成於66年後重建，自須返還占用系爭土地等語
    ，經查：
　⑴系爭土地乃重測前468、468-2地號土地，後者自前者分割，
    柯烏定曾為重測前468地號土地所有人，嗣柯清泉繳清地價
    ，於57年8月20日登記為重測前468地號土地所有人等情，有
    被告提出土地登記資料、屏東縣恆春地政事務所111年6月13
    日函可佐(本院卷第59-82、157頁)，堪以認定。次依被告提
    出會議錄音譯文，柯鳳和提及：這原地就是我爸愛心貢獻他
    們兄弟住，早期買賣都用講的，說你叔公(柯憨)住這裡沒關
    係，阿你他(柯萬成)繼續住，不可以我老去就要趕他們走，
    愛心做到底這樣，到你們這一代一樣給他們住，這是我貢獻
    給他們住的等語(本院卷第86頁)，亦可認定被告辯稱：柯憨
    、柯清泉因上述情事成立系爭使用借貸關係等語，尚非虛詞
    。惟柯清泉既繳納款項而依法取得系爭土地所有權，其後亦
    無移轉系爭土地所有權予柯憨，死後由柯清泉之繼承人辦理
    系爭土地繼承登記，兼酌柯鳳和於會議再三強調居住等語，
    足以推論柯憨、柯清泉間系爭使用借貸關係，範圍祇為柯憨
    當時居住房屋所在之地，而非遍及系爭土地全部。
　⑵又系爭房屋稅籍資料，57年(1月)房屋納稅義務人為柯憨、面
    積為17平方公尺、構造別為土竹造(土磚混合造)；66年(1月
    )房屋納稅義務人為被告柯萬成，現折舊年數分存45年、27
    年，面積合計93.6平方公尺，構造別係加強磚造、鋼鐵造，
    與57年房屋平面形狀存歧等節，有屏東縣政府財稅局房屋稅
    籍證明書、屏東縣房屋稅籍登記表、房屋平面圖等件可考(
    本院卷第148-155頁)，由兩者構造、面積、形狀俱迥異以觀
    ，顯難率認57年房屋與66年房屋為同一房屋。
　⑶參以被告柯萬成自承附圖編號B之水泥地為其所建(本院卷第1
    70頁)，且本院囑託屏東縣恆春地政事務所測量如附圖編號A
    之宮廟及平房，相加面積達137.96平方公尺，有附圖可稽，
    仍與前述稅籍資料所載系爭房屋面積有所出入，足見被告柯
    萬成自柯憨死後仍在系爭土地建築地上物，並非甘於柯憨初
    始所使用房屋及範圍為已足。併由上述會議譯文，可知柯鳳
    和等人成為系爭土地共有人後，亦無意向被告請求拆屋還地
    ，依常情被告柯萬成既缺不能貿然重建之後顧之憂，則系爭
    房屋稅籍資料所呈前後差異，當因原先57年房屋已不堪使用
    ，被告柯萬成方於柯憨死後重建66年新屋為合理。
　⑷至被告雖辯：為防漏水增建100多平方公尺(本院卷第99頁反
    面)，然增建與本體面積相差懸殊，材質、形狀亦明顯歧異
    ，除難認合於常情，被告亦未能就系爭房屋何部分為57年存
    在至今予以舉證，益難驟認為實。基上，被告辯稱柯憨、柯
    清泉之系爭使用借貸關係雖非無憑，惟渠等約定供柯憨居住
    房屋所在土地，既因房屋不堪使用而重建，堪認借用物之借
    貸目的已使用完畢，而使系爭使用借貸關係歸於消滅。
　㈡原告請求拆除系爭地上物及返還土地部分：
　⒈按所有人對於無權占有或侵奪其所有物者，得請求返還之；
    對於妨害其所有權者，得請求除去之；有妨害其所有權之虞
    者，得請求防止之。各共有人對於第三人，得就共有物之全
    部為本於所有權之請求。但回復共有物之請求，僅得為共有
    人全體之利益為之。民法第767條第1項、第821條各有明文
    。次按契約未定期限者，借用人應於依借貸之目的使用完畢
    時返還之，此觀民法第四百七十條規定自明。兩造間就系爭
    房屋所坐落之系爭土地有未定期限之使用借貸關係，而被上
    訴人借用系爭土地之目的，既為繼續使用被上訴人或其先人
    前所建造之房屋居住為目的，自以被上訴人使用系爭土地之
    目的完畢，即其無繼續居住系爭房屋或該房屋不堪使用時，
    返還期限始屆至(最高法院87年度台上字第2095號判決意旨
    參照)。又按民法第一百四十八條規定，權利之行使，不得
    違反公共利益，或以損害他人為主要目的。行使權利，履行
    義務，應依誠實及信用方法。該所稱權利之行使是否以損害
    他人為主要目的，應就權利人因權利行使所能取得之利益，
    與他人及國家社會因其權利行使所受之損失，比較衡量以定
    之。倘其權利之行使，自己所得利益極少而他人及國家社會
    所受之損失甚大者，非不得視為以損害他人為主要目的，此
    乃權利社會化之基本內涵所必然之解釋。是土地所有人於與
    他人訂立建屋之不定期使用借貸特約後，縱將其土地讓與第
    三人，依上揭誠信原則之規定，並參照本院四十八年台上字
    第一○六五號判例及司法院釋字第三四九號解釋之意旨，該
    受讓土地之第三人若知悉已有使用借貸特約存在，其行使該
    土地所有權之物上請求權，即有違誠信原則而不得為之(最
    高法院96年度台上字第1526號判決意旨參照)。
　⒉經查，原告為系爭土地共有人，前已提及，復由柯鳳和於會
    議上開所述，足見其非系爭土地共有人後，主觀上仍誤信系
    爭使用借貸關係尚存，未與被告另成立使用借貸關係，佐以
    本院業認定系爭土地於系爭使用借貸關係中，借貸目的已使
    用完畢，故原告請求被告柯萬成拆除系爭地上物，並返還占
    用土地予原告及其他共有人，應屬有據，猶無違反誠信原則
    。另系爭地上物乃被告柯萬成所有，其子被告柯金龍僅屬其
    家屬而使用系爭地上物，要非系爭土地占有人，原告請求其
    返還系爭土地，乏其所據。
六、綜上所述，原告依民法第767條第1項、第821條規定，請求
    如主文第1項所示，為有理由，應予准許；逾此範圍之請求
    ，則為無理由，應予駁回。
七、本判決原告勝訴部分，係適用簡易程序所為被告敗訴之判決
    ，爰依民事訴訟法第389條第1項第3款規定依職權宣告假執
    行，並依同法第392條第2項規定分別諭知被告得供擔保後免
    為假執行。又原告就其勝訴部分，聲請供擔保宣告假執行，
    僅係促使法院職權發動，毋庸另予准駁之表示。
八、本件事證已臻明確，兩造其餘攻擊、防禦方法，核於判決結
    果不生影響，爰不一一論述，併此敘明。
九、訴訟費用負擔之依據：民事訴訟法第79條。
中　　華　　民　　國　　111 　年　　10　　月　　27　　日
                  潮州簡易庭  法　官　曾迪群
以上正本係照原本作成。
如不服本判決，應於送達後20日內，向本院提出上訴狀並表明上
訴理由，如於本判決宣示後送達前提起上訴者，應於判決送達後
20 日內補提上訴理由書（須附繕本）。如委任律師提起上訴者
，應一併繳納上訴審裁判費。
中　　華　　民　　國　　111 　年　　10　　月　　27　　日
                              書記官　薛雅云